ACORDAO-COMPLETO-2292250

ACÓRDÃO 3871/2019 ATA 19/2019 - SEGUNDA CÂMARA

VISTOS, relatados e discutidos estes autos de Tomada de Contas Especial - TCE instaurada pelo Fundo Nacional de Desenvolvimento da Educação - FNDE contra a Sra. Elienes Francisca dos Anjos, em face da omissão no dever de prestar contas dos recursos dos recursos do Programa Nacional de Apoio ao Transporte do Escolar - PNATE e de irregularidades na prestação de contas do Programa Nacional de Alimentação Escolar - PNAE, ambos referentes ao exercício de 2004. 
ACORDAM os Ministros do Tribunal de Contas da União, reunidos em sessão da 2ª Câmara, ante as razões expostas pelo Relator em:
9.1. com fundamento nos arts. 1º, inciso I, 16, inciso III, alínea c, 19, caput, e 23, inciso III, da Lei 8.443/1992, julgar irregulares as contas da Sra. Elienes Francisca dos Anjos, condenando-a ao pagamento das quantias abaixo especificadas, atualizadas monetariamente e acrescidas dos juros de mora calculados a partir das indicadas até o efetivo recolhimento, com fixação de prazo de quinze dias, a contar da notificação, para comprovar, perante o Tribunal (art. 214, inciso III, alínea a, do Regimento Interno/TCU) , o recolhimento da dívida aos cofres do Fundo Nacional de Desenvolvimento da Educação, nos termos da legislação em vigor:
PNATE/2004
	DATA
	VALOR (R$) 

	28/4/2004
	2.888,00

	5/6/2004
	2.888,00

	25/6/2004
	2.888,00

	6/8/2004
	2.888,00

	13/9/2004
	2.888,00

	11/10/2004
	2.888,00

	10/11/2004
	2.888,00

	24/12/2004
	2.888,00

	28/12/2004
	2.500,02

                                    PNAE/2004
	DATA
	VALOR (R$) 

	4/8/2004
	5.636,00

	31/8/2004
	5.981,52

	10/9/2004
	402,48

	23/9/2004
	6.384,00

	29/10/2004
	6.384,00

	26/11/2004
	6.384,00

9.2. com fulcro no art. 16, inciso III, alínea a, da Lei 8.443/1992, julgar irregulares as contas do Sr. Ercílio Matias de Andrade;
9.3. autorizar, caso requerido, nos termos do art. 26 da Lei 8.443/1992, o parcelamento da dívida em até 36 (trinta e seis) parcelas mensais e sucessivas, sobre as quais incidirão os correspondentes acréscimos legais (débito: atualização monetária e juros de mora) , esclarecendo à responsável que a falta de pagamento de qualquer parcela importará no vencimento antecipado do saldo devedor, sem prejuízo das demais medidas legais;
	9.4. autorizar, desde logo, a cobrança judicial das dívidas, nos termos do art. 28, inciso II, da Lei 8.443/1992, caso não atendida a notificação;
9.5. encaminhar cópia deste Acórdão à Procuradoria da República no Estado do Piauí, consoante previsto no art. 16, § 3º, da Lei 8.443/1992 c/c o art. 209, § 7º, do Regimento Interno/TCU.

Tomada de Contas Especial instaurada em face da omissão no dever de prestar contas dos recursos dos recursos do Programa Nacional de Apoio ao Transporte do Escolar  PNATE e de irregularidades na prestação de contas do Programa Nacional de Alimentação Escolar  PNAE, ambos referentes ao exercício de 2004.

Segunda Câmara

Município de Guaribas/PI.

3. Responsáveis: Elienes Francisca dos Anjos (XXX.828.723-XX) e Ercílio Matias de Andrade (XXX.778.468-XX).

13.1. Ministros presentes: Ana Arraes (Presidente), Augusto Nardes e Raimundo Carreiro.
13.2. Ministro-Substituto convocado: Marcos Bemquerer Costa (Relator).

ACORDAO-COMPLETO-2405624

Acórdão de Relação 672/2021 - Segunda Câmara

Acórdão de Relação

MARCOS BEMQUERER

Trata-se da Tomada de Contas Especial - TCE instaurada pelo Fundo Nacional de Desenvolvimento da Educação - FNDE contra a Sra. Elienes Francisca dos Anjos, prefeita de Guaribas/PI entre 29/8/2003 a 31/12/2004, em face da omissão no dever de prestar contas dos recursos do Programa Nacional de Apoio ao Transporte do Escolar - PNATE e da impugnação de despesas na prestação de contas do Programa Nacional de Alimentação Escolar - PNAE, ambos referentes ao exercício de 2004.
2. 	A Secretaria Federal de Controle Interno certificou a irregularidade das contas da ex-alcaide (peça 1, p. 364) e a autoridade ministerial manifestou a sua ciência sobre esse parecer (peça 1, p. 366) .
3.	No âmbito deste Tribunal, tanto a Sra. Elienes Francisca dos Anjos quanto o prefeito sucessor, Sr. Ercílio Matias de Andrade, foram citados pelo débito apurado, referente ao PNATE/2004 e ao PNAE/2004.
4.	Transcrevo a seguir, com ajustes de forma, trecho da instrução elaborada pela então Secretaria de Controle Externo no Estado do Tocantins - Secex/TO (atual Secretaria do TCU no Estado de Tocantins - Sec/TO) , em que apresenta o histórico desta TCE e o exame da defesa oferecida pelos responsáveis (peça 36) :
"HISTÓRICO PROCESSUAL NO TCU
5.	A instrução inicial, a cargo da Secex-TO, além de asseverar a completude documental encaminhada pelo FNDE, observados os requisitos previstos na IN TCU 71/2012, concluiu que a ex-prefeita Elienes Francisca dos Anjos deveria ser citada, apontando-se como sua responsabilidade a não comprovação da boa e regular aplicação de recursos públicos recebidos, em face da omissão no dever de prestar contas dos recursos repassados ao município de Guaribas/PI, à conta PNATE/2004, e em razão das irregularidades na prestação de contas dos recursos repassados à conta do PNAE/2004 (peça 5, desdobramento do item 15) .
6.	Os débitos indiciários para os quais se facultou a apresentação de alegações de defesa capazes de elidi-los ou, alternativamente, de obrigar à sua imediata recomposição em favor do FNDE, foram dimensionados em R$ 25.604,02 e R$ 53.716,00, em valores históricos, reportando-se ao PNATE/2004 e ao PNAE/2004, respectivamente (peça 5, p. 3 e 5) , referendando os valores apontados pelo FNDE (peça 1, p. 361-362) .
7.	Os titulares da Secex-TO manifestaram expressa anuência relativamente a tais conclusões (peças 6-7) .
8.	A citação inicialmente proposta foi devidamente implementada (peças 8, 9 e 13) e dela resultou a constituição de advogado por parte da ex-prefeita Elienes Francisca dos Anjos (peça 10) , bem como a protocolização de alegações de defesa (peças 11-12) .
9.	Na instrução seguinte, também a cargo da Secex-TO, foram feitas as seguintes ponderações:
i.		a legislação e a normatização específicas que regiam a operacionalização e a prestação de contas de recursos repassados pelo FNDE e utilizados para os fins do PNATE e do PNAE no exercício 2004 impunham a obrigação de prestação de contas no exercício subsequente, em prazos objetivamente definidos. Portanto, competia ao gestor municipal titular no exercício de 2005 apresentar as correspondentes prestações de contas (peça 24, itens 10 a 16, e 42 a 44) ;
ii.	os créditos de valores nas contas bancárias vinculadas ao PNAE/2004 se consumaram em parcelas e montantes inferiores aos estipulados pelo FNDE, sendo essas divergências inobservadas na primeira citação havida no âmbito do TCU (peça 24, itens 32 a 37) ;
iii.	os erros de lançamento de valores no Sistema Débito, por ocasião da primeira instrução, provocaram uma majoração indevida dos importes referidos na citação associada (peça 24, itens 39 e 40) .
10.	Tais encadeamentos conduziram à proposição de expedição de novas citações, com valores ajustados, desta vez em regime de solidariedade, alcançando além da Sra. Elienes Francisca dos Anjos, o ex-prefeito que lhe sucedeu, Sr. Ercílio Matias de Andrade (peça 24, subitem 52.1) .
11.	A citações foram implementadas validamente (peças 27 a 30) , ensejando a protocolização de alegações de defesa pelos responsáveis (peças 11-12 e 32-33) .
12.	A presente instrução empreenderá análise das alegações de defesa supracitadas, iniciando o rito que, junto com outras manifestações previstas e que serão incorporadas nestes autos, posteriormente, subsidiarão o Relator a propor um julgamento condizente com os fatos e circunstâncias examinados, nos termos do § 2º, do art. 201, do Regimento Interno do TCU.
EXAME TÉCNICO 
13.	Antes de discorrer sobre as alegações de defesa a entabular as análises correspondentes, reputamos ser conveniente fixar algumas considerações sobre os repasses automáticos, os prazos e as formas de prestação de contas dos programas federais no âmbito dos quais ocorreram as irregularidades objeto das apurações destes autos, facilitando a compreensão do assunto e contextualizando condutas e responsabilidades das partes.
14.	Nesse propósito, começamos anotando que à época dos fatos a Lei 10.880/2004 regia o PNATE. Esse diploma legal contemplava as seguintes disposições:
'Art. 2º. Fica instituído o Programa Nacional de Apoio ao Transporte do Escolar - PNATE, no âmbito do Ministério da Educação, a ser executado pelo Fundo Nacional de Desenvolvimento da Educação - FNDE, com o objetivo de oferecer transporte escolar aos alunos do ensino fundamental público, residentes em área rural, por meio de assistência financeira, em caráter suplementar, aos Estados, ao Distrito Federal e aos Municípios, observadas as disposições desta Lei. (texto original, resultante da conversão da Medida Provisória 173/2004) 
 (...) 
§ 4o A assistência financeira de que trata este artigo tem caráter suplementar, conforme o disposto no inciso VII do art. 208 da Constituição Federal, e destina-se, exclusivamente, ao transporte escolar do aluno.
 (...) 
Art. 6o Os Estados, o Distrito Federal e os Municípios apresentarão prestação de contas do total dos recursos recebidos à conta do PNATE e do Programa de Apoio aos Sistemas de Ensino para Atendimento à Educação de Jovens e Adultos, na forma e prazo a serem definidos em regulamentação do Conselho Deliberativo do FNDE.'
15.	A regulamentação pertinente estava disciplinada pela Resolução CD/FNDE 18/2004 (peça 14) que previa, dentre outros protagonistas, as prefeituras municipais como Órgãos Executores (OEx) do PNATE, responsáveis pelo atendimento aos alunos das escolas públicas do ensino fundamental (alínea 'b', do inciso II, do art. 3º, da Resolução supracitada) .
16.	O art. 10 da Resolução CD/FNDE 18/2004 delineava o rito, a documentação e os prazos para a efetiva prestação de contas dos recursos federais recebidos pela municipalidade à conta do PNATE, processo que deveria ser concluído até o dia 15 de abril do ano subsequente, mediante apresentação de documentação e parecer conclusivo ao FNDE (peça 14) . Vê-se imediatamente, conforme transcrição abaixo, que se trata de formulários e cópia de documentação exígua, simples de ser produzida e apresentada: 
'Art. 10. O OEx elaborará e remeterá ao CACS-FUNDEF, até 28 de fevereiro do exercício subsequente, a prestação de contas dos recursos financeiros recebidos à conta do PNATE.
§ 1º A prestação de contas será constituída do Anexo I - Demonstrativo da Execução da Receita e da Despesa e de Pagamentos Efetuados e Anexo II - Conciliação Bancaria, acompanhados do extrato bancário da conta única e específica do PNATE.
§ 2º Na hipótese de não apresentação ou de qualquer irregularidade na prestação de contas, o CACS-FUNDEF solicitará ao OEx esclarecimentos e, se for o caso, a regularização da situação.
§ 3º O CACS-FUNDEF, após análise e emissão de parecer conclusivo acerca da prestação de contas, apresentará ao FNDE, até o dia 15 de abril do mesmo ano, o Anexo I - Demonstrativo da Execução da Receita e da Despesa e de Pagamentos Efetuados, Anexo II - Conciliação Bancaria e Anexo III - Parecer Conclusivo, acompanhados do extrato bancário da conta única e específica do PNATE¿'
17.	Por outro lado, no exercício 2004 a implementação do PNAE era disciplinada pela MP 2.178-36/2001 (posteriormente revogada pela Lei 11.947/2009) , e em seu escopo continha disposições nos seguintes termos:
'Art. 1º. Os recursos consignados no orçamento da União para execução do Programa Nacional de Alimentação Escolar - PNAE serão repassados em parcelas aos Estados, ao Distrito Federal e aos Municípios, observadas as disposições desta Medida Provisória.  
 (...)  
§ 5º A assistência financeira de que trata este artigo tem caráter suplementar, conforme disposto no inciso VII do art. 208 da Constituição Federal, e destina-se, exclusivamente, à aquisição de gêneros alimentícios. 
 (...) 
Art. 4º Os Estados, o Distrito Federal e os Municípios apresentarão prestação de contas do total dos recursos recebidos à conta do PNAE, que será constituída do Demonstrativo Sintético Anual da Execução Físico-Financeira, na forma do Anexo I desta Medida Provisória, acompanhado de cópia dos documentos que o CAE julgar necessários à comprovação da execução desses recursos.'
18.	A Resolução CD/FNDE 38/2004 cumpria a função de disciplinar operacionalmente a execução do PNAE (peça 15) , fixando as seguintes diretrizes e procedimentos: 
'Art. 2º. O PNAE tem como objetivo atender às necessidades nutricionais dos alunos, durante sua permanência em sala de aula, contribuindo para o crescimento e desenvolvimento dos alunos; a aprendizagem e o rendimento escolar; bem como a formação de hábitos alimentares saudáveis.
Art. 3º. Serão atendidos pelo PNAE os alunos matriculados na educação infantil oferecida em creches e pré-escolas, no ensino fundamental da rede pública de ensino dos estados, do Distrito Federal e dos municípios, ou em estabelecimentos mantidos pela União, e ainda, das escolas indígenas, que constam no censo escolar realizado pelo Ministério da Educação no ano anterior ao do atendimento.'
19.	O art. 18, e seus desdobramentos, da Resolução CD/FNDE 38/2004, tratou do rito, da documentação e do prazo para a apresentação da PC ao FNDE, relativa aos recursos recebidos em nome do PNAE, cujo prazo se encerrava em 28 de fevereiro do ano subsequente ao dos repasses (redação original, em vigor na data limite) . Posteriormente, a Resolução CD/FNDE 21/2005, de 27/5/2005, aprimorou alguns dispositivos da norma regulamentadora do PNAE, para serem aplicados às transferências verificadas a partir do exercício 2005, porém, manteve o prazo limite de entrega da PC.
20.	Consoante disposições do caput e §§ 1º e 2º, do art. 18 da Resolução CD/FNDE 38/2004, a documentação de PC alusiva ao PNAE, a ser encaminhada ao FNDE, deveria ser constituída de Demonstrativo Sintético Anual da Execução Físico-Financeira, acompanhado da ata da apreciação da prestação de contas do programa, assinada pelos integrantes do Conselho de Alimentação Escolar (CAE) , acompanhada do respectivo Parecer Conclusivo (peça 15) .
21.	Como se depreende desses esclarecimentos acima, a regulamentação das prestações de contas dos dois programas em questão definiu um modelo essencialmente declaratório, consistente no preenchimento e apresentação de dois ou três formulários predefinidos, acompanhados de cópia de extratos bancários sendo, portanto, fácil de ser plenamente atendido pelos gestores de tais recursos ou por quem fosse designado para promover as prestações de contas.
22.	Feitas as exposições precedentes, passamos ao teor das alegações de defesa. Nesse avanço, por meio de advogado devidamente constituído (peça 10) , a defesa da ex-prefeita Elienes Francisca dos Anjos pode ser sumarizada nas seguintes bases (peças 11-12 e 32) :
i.	em caráter preliminar, suscita considerações acerca da finalidade do 'Parecer Prévio' em relação às Contas de Governo alusivas ao exercício 2004, hipoteticamente emitido por este Tribunal de Contas, e que arrimou a aprovação de tais contas pela Câmara Municipal de Guaribas/PI (peças 11 e 32, subitens 1.1 a 1.3) ;
ii.	secundariamente, mas ainda em sede de arguições preliminares, alega que os atos e fatos objeto da citação ocorreram há mais de dez anos, salientando que o afastamento do cargo público que exerceu encerrou-se no final de 2004; acrescentando, ainda, que o inciso LXXVIII do art. 5º da Carta Magna, assegura a todos, no âmbito judicial e administrativo, razoável duração do processo e os meios que garantam a celeridade de sua tramitação rematando, ao final, com pedido de reconhecimento da prescrição temporal (peças 11 e 32, subitem 1.4 e 1.5) ;
iii.	circunscrevendo-se às questões objetivas tratadas na citação, aduz que toda a aplicação dos recursos foi feita com ampla e irrestrita lisura, que os recursos recebidos foram comprovados com extratos bancários e utilizados em ações dos programas, mediante gastos comprovados pelos documentos que faz acompanhar (peças 11-12 e 32, subitem 2.2) ;
iv.	pondera que a simples mora na prestação de contas não é apta a macular a relação jurídica havida entre o FNDE e o município (peças 11 e 32, subitem 2.2) ;
v.	suscita o teor do art. 21 da Resolução CD/FNDE 38/2004 (com a redação dada pela Resolução CD/FNDE 21/2005) , que trata do prazo de guarda dos documentos comprobatórios das despesas realizadas (notas fiscais, recibos, faturas) na execução de objeto de transferência (PNAE) , e que deve observar a legislação específica (peça 11, p. 3-4 e peça 32, p. 4-5) ;
vi.	reporta-se ao § 1º do art. 10 da Resolução CD/FNDE 18/2004 (regulamenta o PNATE) para postular que a PC de 2004 foi apresentada a contento (peça 11, p. 4 e peça 32, p. 5) ;
vii.	assevera que o montante do débito concernente ao PNAE foi dimensionado de forma equivocada, haja vista que os recebimentos em 2004 totalizaram R$ 31.172,00, composto de R$ 3.870,00 recebidos via conta 5.214-0 (PNAE Creche) , e de outros R$ 27.302,00 por meio da conta 8.177-9 (PNAE Ensino Fundamental) , divergindo dos R$ 53.716,00 apontados pelo FNDE e pelo TCU (peça 11, p. 4, subitem 2.3, e peça 12) ;
viii.	lista uma série de valores e datas indicados como pertinentes ao PNAE/2004 e ao PNATE/2004, em relação aos quais alega ter apresentado comprovação de destinação lícita, e que não foram considerados pelo TCU (peça 32, p. 3-4) ; 
ix.	derradeiramente, acrescenta planilhas extraídas do Portal do FNDE, notas fiscais e extratos mensais das contas bancárias 8.177-9, 5.214-0 (PNAE) e 12.605-5 (PNATE) , além de formulários diversos (peças 11, p. 7-35 e peça 12) . 
23.	Na mesma ordem em que foram apresentados os argumentos de defesa, doravante consignaremos nossas análises e explanações pertinentes.
24.	Assim, a alusão a 'Parecer Prévio' em relação às Contas de Governo de 2004, ou demonstra desconhecimento das razões e fundamentos de fato e de direito para a citação, ou se constitui mera tergiversação da defesa. 
25.	 Nem sequer há previsão legal ou regimental para a emissão de 'Parecer Prévio' a respeito de Contas de Governo pelo TCU, relativamente a qualquer dos Entes subnacionais. 
26.	A competência do TCU e a submissão jurisdicional da ex-prefeita está ancorada na previsão do inciso I e § 1º, do art. 1º, e inciso VII, do art. 5º, da Lei 8.443/1992, c/c o inciso I e § 1º, do art. 1º, e inciso VIII, do art. 5º, do Regimento Interno do TCU (...) .
27.	Tem fundamento fático a referência ao inciso LXXVIII, do art. 5º, da Carta Magna (princípio da celeridade processual) . Contudo, urge destacar que a delonga em instaurar e concluir a parte processual que competia ao FNDE até beneficia a responsável em certo aspecto, conforme esclarecemos adiante, mas não a exime automaticamente, apenas com base nesse pressuposto, da obrigação de recompor os prejuízos pelos quais foi instada formalmente a reparar.
28.	Considerando que as irregularidades consistem em que a responsável não tenha comprovado a boa e regular aplicação dos recurso federais, ora por omissão no dever de prestar contas quanto ao PNATE e, aludindo ao PNAE, por insuficiência e insubsistência de documentos que levaram à impugnação total da PC correspondente, cujos prazos para cumprimento de tais obrigações inafastáveis foram extrapolados após 15/4/2005 e 28/2/2005, respectivamente, logo, já houve o transcurso do prazo prescricional definido no novel Acórdão 1441/2016-TCU-Plenário, sem que houvesse evento processual interruptivo ou suspensivo afetando tal contagem.
29.	Não obstante, essa circunstância jurídica só inviabiliza para o TCU a aplicação das sanções previstas nos art. 57, 58 e 60 da Lei 8.443/1992 (subitens 9.1.1, 9.1.2, 9.1.6 e 9.1.7 daquele decisum) .
30.	Outrossim, circunscrevendo-nos à possibilidade de imputação de débito pelo TCU, não se pode olvidar do aspecto da imprescritibilidade das ações que visem o ressarcimento em favor do erário federal, tema central da presente TCE e da jurisprudência respeitante, conforme transcrições e excertos a seguir: [Súmula nº 282, do TCU, Voto que integra o Acórdão 1930/2015-TCU-Plenário e Voto que integra o Acórdão 689/2015-TCU-Primeira Câmara] (...) 
31.  Convém enfatizar, a ação que visa o ressarcimento por prejuízos sofridos pelo Tesouro Público possui natureza jurídica indenizatória e não de aplicação de penalidade, sendo tão crucial e substantiva, material e juridicamente, que no curso de apuração da qual possa resultar condenação em débito pelo TCU, mediante processo específico para esse fim e observado o rito regimental, nem mesmo o falecimento do responsável obsta a continuidade e o julgamento do processo de contas especiais podendo, inclusive, a obrigação de reparar o dano estender-se ao espólio ou aos herdeiros, até o limite do valor do patrimônio transferido: (...) 
32.	Em acréscimo, ainda que não se tenha feito alusão direta na manifestação da defesa, não deve prosperar sequer arguição quanto ao prazo transcorrido entre a data provável da ocorrência do dano e a primeira notificação da responsável, objeto da disciplina do inciso II, do art. 6º, da IN TCU 71/2012, mormente em virtude da inovação incorporada ao normativo supra, representada pelo acréscimo do § 1º, ao art. 19, por meio da IN TCU 76/2016. Outrossim, aquele prazo sempre foi relativizado e sujeito à confrontação com outros aspectos e circunstâncias fáticas e processuais, conforme atesta a jurisprudência desta Corte de Contas:
Acórdão 2850/2016-TCU-Plenário
Enunciado
O art. 6º, inciso II, da IN-TCU 71/2012 não tem aplicação automática em face do simples transcurso do prazo de dez anos antes da citação, devendo ser verificado, no caso concreto, se houve efetivo prejuízo à racionalidade administrativa, à economia processual, à ampla defesa ou ao contraditório.
33.	Ato contínuo, a simples alegação de execução dos programas com lisura é recurso meramente retórico quando desamparado de comprovação material ou, no mínimo, dos elementos formais exigidos para esse fim e que efetivamente corroborem a tese.
34.	A irregularidade pelo qual responde não consiste em simples mora na apresentação das PC´s inerentes ao PNATE e PNAE, em ambos os casos concernindo ao exercício 2004. No primeiro caso, trata-se de omissão (violação direta do parágrafo único do art. 70, da Constituição Federal, bem como do art. 93, do Decreto-lei 200/1967) e no segundo, de impugnação total, em que pese tenha sido considerada a documentação encaminhada com substancial atraso, superior a oito anos (datado de 26/3/2012, porém, protocolizada no FNDE em 27/6/2013, conforme peça 1, p. 274- 314 e p. 341, item 12) . 
35.	Aliás, é oportuno salientar os seguintes aspectos na documentação que acompanha aos argumentos de defesa:
i.	em relação ao PNATE/2004 só foram apresentados, no contexto de defesa provocada pela citação do TCU, extratos bancários da conta destinatária dos repasses regulares de recursos federais (peça 11, p. 34-35 e peça 12, p. 1-7) , permanecendo em falta os demais documentos estipulados nos §§ 1º a § 3º, do art. 10, da Resolução CD/FNDE 18/2004 (peça 14) e, desse modo, persistindo a omissão em relação ao FNDE;
ii.	circunscrevendo-se ao PNAE/2004 foram reapresentados o Demonstrativo Sintético Anual da Execução Físico-Financeira e o Parecer Conclusivo do Conselho de Alimentação Escolar (CAE) , ambos sem assinatura (peça 12, p. 19-22) , além de ausente a ata de apreciação da PC pelo CAE, exigidos nos §§ 1º e 2º do art. 18, da Resolução CD/FNDE 38/2004 (peça 15) , persistindo as mesmas falhas que levaram à impugnação total pela entidade federal repassadora dos recursos (peça 1, p. 336, item 3) ;
36.	Em nada favorece a menção ao art. 21 da Resolução CD/FNDE 38/2004 (com a redação dada pela Resolução CD/FNDE 21/2005) , que trata do prazo de guarda dos documentos comprobatórios das despesas realizadas (notas fiscais, recibos, faturas) na execução de objeto de transferência para os fins do PNAE, pois o dispositivo remete à observância da legislação específica e, no caso concreto, o § 5º, do art. 4º, da MP 2.178/2001, já disciplinava o assunto de modo a não eximir a ex-gestora quanto à pendência, haja vista que o prazo estipulado deve ser contado da data de aprovação da PC pelo concedente, circunstância pendente:
'§ 5º Os Estados, o Distrito Federal e os Municípios manterão em seus arquivos, em boa guarda e organização, pelo prazo de cinco anos, contados da data de aprovação da prestação de contas do concedente, os documentos a que se refere o caput deste artigo, juntamente com todos os comprovantes de pagamentos efetuados com os recursos financeiros transferidos na forma desta Medida Provisória, ainda que a execução esteja a cargo das respectivas escolas, e estarão obrigados a disponibilizá-los, sempre que solicitado, ao Tribunal de Contas da União - TCU, ao FNDE, ao Sistema de Controle Interno do Poder Executivo Federal e ao CAE.'
37.	A refutação do montante apontado pelo FNDE e originalmente reclamado no âmbito desta TCE, em razão de não corresponder aos valores efetivamente recebidos nas contas bancárias vinculadas ao PNATE/2004, foi devidamente avaliada e acolhida como procedente, conforme registros da instrução precedente, dando ensejo a uma nova citação da alegante, pelos valores devidamente retificados, inclusive porque foi postulada a responsabilidade solidária pelos débitos indiciários (peça 24, itens 32 a 38 e 52.1, tabela de discriminação dos débitos) .
38.	Enfatize-se, por ocasião dessa segunda citação da ex-prefeita Elienes Francisca dos Anjos, seu causídico se restringiu a reiterar os argumentos já conhecidos (peça 32) , desacompanhados de outros documentos apresentados em resposta à primeira citação (peças 11-12) . Não houve, pois, comprovação de destinação lícita de certos valores não considerados pelo TCU nas duas ocasiões que lhe foram franqueadas a defender-se em sua plenitude.
39.	 Ato contínuo, citado em regime de solidariedade, o ex-prefeito Ercílio Matias de Andrade, sucessor daquela ex-gestora municipal (mandados 2005-2008 e 2009-2012, conforme peça 1, p. 55 e peça 16) , protocolizou alegações sucintas, resumidas abaixo (peça 33) :
i.	enfatiza que exerceu o mandato de prefeito entre 1° de janeiro de 2005 e 31 de dezembro de 2012 não gerindo, portanto, os recursos no exercício de 2004, de modo que não tem qualquer responsabilidade por eventual inadimplência;
ii.	assim que assumiu tal cargo tomou as providências judiciais cabíveis visando à responsabilização dos gestores responsáveis pelos recursos em situação de inadimplência e o ressarcimento do erário, apontando para documentos que anexou à sua defesa (peça 33, p. 2-10) , e;
iii.	com base em tais pressupostos, requer a sua exclusão da relação processual, alegando ausência de responsabilidade. 
40.	Conforme já esclarecido em parágrafos anteriores, a normatização oriunda do FNDE definia que a prestação de contas quanto ao recebimento dos recursos do PNATE e do PNAE deveria ocorrer no exercício subsequente ao dos recebimentos das transferências voluntárias, regulares e automáticas definindo, inclusive, datas para cada etapa do processo de análise e de apresentação das respectivas PC´s.
41.	Ora, como o mandato de Elienes Francisca dos Anjos encerrou-se em 31/12/2004, a preparação e o encaminhamento de ambas as prestações de contas cabia ao novo prefeito eleito, Ercílio Matias de Andrade, cujo primeiro mandado iniciou em 1º/1/2005. 
 (...) 
44.	De fato, tanto na documentação originária do FNDE (peça 1, p. 165-173) , quanto na documentação de defesa protocolizada em razão da citação do TCU (peça 33, p. 2-10) consta documentação dando a conhecer de uma Ação Civil de Improbidade Administrativa (ACPIA) impetrada na Comarca de Caracol/PI, no âmbito do Poder Judiciário do Estado do Piauí (processo 0000006.83.2005.8.18.0089) , protocolizada em 2005, tendo o município de Guaribas/PI como autor, apontando como ré a ex-prefeita Elienes Francisca dos Anjos, indicando expressamente como fatos determinantes para tal iniciativa a 'omissão quanto à apresentação da prestação de contas do PNAE, Balanço Geral e Balancetes relativos ao exercício 2004', apoiando-se na alegação de que a antecessora faltosa não teria deixado nos arquivos 'da municipalidade documentação capaz de possibilitar a prestação de contas devida', acarretando impedimento para firmar convênios com órgãos públicos (peça 33, p. 5, primeiro a terceiro parágrafos) . Verificamos a existência de tal número processual da ACPIA no âmbito do Tribunal de Justiça do Estado do Piauí - TJ/PI (peça 34, p. 1) . 
45.	Sem embargo, consta, também, na documentação oriunda da TCE processada pelo FNDE, uma suposta iniciativa de Representação Criminal por meio da qual teria sido proposta a instauração de ação penal em desfavor de sua antecessora, por descumprimento do inciso VII (deixar de prestar contas, no devido tempo, ao órgão competente, da aplicação de recursos, empréstimos subvenções ou auxílios internos ou externos, recebidos a qualquer título) , do art. 1º, do Decreto-Lei 201/1967 (peça 1, p. 99-103) . Essa proposição reporta-se como causa de pedir às pendências quanto às prestações de contas do PNATE/2004 e do PNAE/2004.
46.	Alguns detalhes e circunstâncias sobre tais iniciativas perante o TJ/PI precisam ser consideradas, quais sejam:
i.	a proposição da ACPIA fora protocolizada em 27/9/2005 (processo 0000006.83.2005.8.18.0089, conforme peça 34, p. 1) em razão das notificações expedidas pelo FNDE logo nos primeiros meses da gestão do prefeito sucessor, versando sobre as pendências, instando-o a apresentar as prestações de contas devidas do PNATE/2004 e do PNAE/2004 ou, na impossibilidade de fazê-lo, comprovar ter adotado medidas visando o resguardo do patrimônio público, com expressa referência à hipótese de alcance do prefeito sucessor, aludindo ao enunciado da Súmula TCU nº 230, e de instauração de TCE (peça 1, p. 90, 179-181) , como de praxe ocorre;
ii.	note-se que a ACPIA mistura assuntos de naturezas e alçadas completamente díspares (omissão de prestação de contas do PNAE, programa federal de apoio financeiro aos demais entes subnacionais, com a não apresentação de Balanço e Balancetes do município) , não aponta sequer estimativamente os valores que envolvem a irregularidade que atingia o programa federal, é completamente omisso quanto ao PNATE e foi impetrada perante o Poder Judiciário do Estado do Piauí, quando a competência para buscar a restituição de haveres da União é da Justiça Federal.
iii.	por outro lado, a Representação Criminal supostamente intentada perante o Judiciário piauiense só ocorreu em dezembro de 2011, no término do terceiro ano do segundo mandato do então prefeito Ercílio Matias de Andrade, quase sete anos após configurada a mora nas prestações de contas, sendo oportuno observar que na documentação procedente do FNDE (peça 1, p. 95, 97, 115-117) revela-se cabalmente que isso ocorreu objetivando cumprir formalidades e exigências do FNDE para suspender a situação de inadimplência do município de Guaribas/PI perante cadastros de inadimplentes mantidos por órgãos e entidades federais. E só assim o então gestor procedeu, com tamanha intempestividade, porque foi orientado pelo próprio FNDE a adotar alguma providência, alertando-o das possíveis repercussões caso nada fosse feito pela municipalidade (peça 1, p. 254-262) . Anote-se, em consulta ao portal eletrônico do TJ/PI não se confirma nenhuma Representação Criminal interposta pelo município contra aquela ex-prefeita, na comarca aludida (peça 34) .
47.	Deduz-se, com bastante segurança, que as medidas adotadas pelo prefeito sucessor não visaram efetivamente sanear as pendências e resguardar o patrimônio do Ente Público presumidamente lesado (União) haja vista que, no caso da ACPIA, foi demasiadamente deficiente e parcial na narrativa da mora e, no caso da Representação Criminal, incontroversamente tardia. Por fim, nas duas iniciativas protocolares acionaram instância judicial incompetente para se postular interesses econômicos da União. 
48.	As medidas não foram implementadas de modo a terem potencial de resultar em decisões favoráveis e efetivas, possuindo claramente motivações subjacentes, ou seja, buscaram tão somente eximir o então gestor da responsabilidade direta ou, no mínimo, da corresponsabilidade ao lado da sua antecessora, e afastar o obstáculo cadastral que impedia o recebimento de novas transferências voluntárias a partir de órgãos e entidades federais.
49.	Não comprova o prefeito sucessor, incumbido de prestar ambas as contas, ter instado a antecessora a apresentar a documentação e demais dados pertinentes e suficientes para tanto, tampouco negativa ou inércia desta na hipótese ora suscitada. Conforme entendimento consignado no Acórdão 5653/2016-TCU-Primeira Câmara (Relator Walton Alencar, o afastamento da responsabilidade requer que o sucessor demonstre não dispor de 'condições materiais' para prestar constas de recursos integralmente geridos por sua antecessora.
50.	Inferimos que não houve interesse, nem da gestora efetiva dos recursos e nem do seu sucessor, de prestar as contas devidas, eis que o atendimento de tais obrigações eram absolutamente triviais para um ou para outro, podendo ser suprida a contento pela gestora que deixou o cargo, e com idêntica facilidade também podiam ser satisfeitas pelo sucessor. Essa dedução não pode ser refutada, sendo útil rememorar o seguinte: 
i.	segundo o desdobramento do art. 10, da Resolução CD/FNDE 18/2004, a prestação de contas do PNATE deveria ser constituída do Anexo I (Demonstrativo da Execução da Receita e da Despesa e de Pagamentos Efetuados) e do Anexo II (Conciliação Bancaria) , acompanhados do extrato bancário da conta única e específica do PNATE, complementados pelo Anexo III - Parecer Conclusivo, preenchido pelo CACS-FUNDEF (peça 14) ;
ii.	tratava-se do preenchimento e assinatura de formulários simples e lacônicos, para os quais ainda se disponibilizava instruções de preenchimento (peça 14, p. 8-14) , acompanhados de mera cópia de extratos bancários disponíveis a qualquer tempo, independentemente do gestor municipal;
iii.	não há qualquer registro de óbice que eventualmente tenha sido apresentado pelo CACS-FUNDEF, instância local de controle social, para subscrever o parecer conclusivo que lhe competia, fosse pela aprovação ou pela reprovação, importando tão somente que esse sumaríssimo conjunto de informações e papéis fosse apresentado ao FNDE, de modo que é muito difícil admitir alegações tendentes a apontar fatores realmente capazes de impedir o cumprimento de tal rito;
iv.	por seu lado, a prestação de contas alusivas aos recursos repassados no âmbito do PNAE, definida no art. 18, da Resolução CD/FNDE 38/2004, consistia no preenchimento e assinatura, por quem de direito, do Demonstrativo Sintético Anual da Execução Físico-Financeira, acompanhado de Parecer Conclusivo do Conselho de Alimentação Escolar (CAE) do município (modelos e instruções de preenchimento anexos à Resolução supra) , acompanhados da ata daquele Conselho que registrasse a análise da prestação de contas e de documentos que comprovassem a execução do PNAE (peça 15) ;
v.	sendo nesse caso a documentação comprobatória da execução do PNAE o único diferencial em relação ao PNATE, vale registrar que na documentação disponibilizada ao FNDE, e também naquela apresentada ao TCU em sede de apresentação de alegações de defesa da ex-prefeita Elienes, fica evidenciado que a municipalidade se serviu de apenas um fornecedor (peça 1, p. 292, 294, 296, 310, 312 e 314, bem como peça 11, p. 14-21) , sendo plausível concluir que se os arquivos do município realmente não dispusessem das notais fiscais, os registros contábeis as apontariam, ou uma breve busca ao limitado comércio local (trata-se de um dos municípios mais pobres do Brasil, segundo dados disponíveis no portal de Cidades do Instituto Brasileiro de Geografia e Estatística - IBGE, com população total ligeiramente superior a quatro mil pessoas e pouco de duzentas com ocupação formal) resultaria em informações e elementos capazes de suprir eventuais lacunas em relação às dificuldades arguidas pelo seu sucessor. 
CONCLUSÕES E CONSIDERAÇÕES ADICIONAIS
51.	Depreendemos das análises retro delineadas que as alegações de defesa apresentadas pelos ex-prefeitos de Guaribas/PI, Elienes Francisca dos Anjos (CPF XXX.828.723-XX) e Ercílio Matias de Andrade (CPF XXX.778.468-XX) , devem ser rejeitadas. Tal juízo enseja o julgamento irregular das contas do PNATE/2004 e do PNAE/2004, alusivas aos repasses promovidos pelo FNDE em favor do município supracitado, com imputação de débito na responsabilidade dos dois ex-prefeitos, em regime de solidariedade.
 (...) 
53.	Inviabilizada a aplicação da multa prevista no 57, da Lei 8.443/1992, tendo em vista que foi ultrapassado o prazo prescricional definido no Acórdão 1441/2016-TCU-Plenário, sem que tenha havido evento processual interruptivo ou suspensivo da respectiva contagem de prazo, de forma a permitir a aplicação de tal sanção.
54.	Consoante §§ 2º e 3º do art. 202 do Regimento Interno o TCU, c/c o teor da Decisão Normativa TCU 35/2000, na resposta à citação deve ser examinada a ocorrência de boa-fé nas condutas dos responsáveis e, na hipótese de que essa premissa seja verificada, desde que não haja outra irregularidade, permite-se a concessão de um novo e improrrogável prazo para o recolhimento do débito sem a incidência de juros.
55.	Nesse propósito, um fator pertinente a considerar é que a sólida jurisprudência deste Tribunal firmou-se no sentido de que a boa-fé deve ser aferida objetivamente, sendo necessária a constatação de algum ato ou fato capaz de caracterizar a conduta zelosa e diligente do responsável. Desse modo, apenas quando há nos autos evidências de atitudes concretas do responsável tendentes a atenuar ou impedir a irregularidade que lhe foi imputada, concede-se novo prazo para o recolhimento do débito (Voto que integra o Acórdão 2399/2014-TCU-Plenário) .
56.	A disciplina simplificada para a prestação de contas fixada nas normas regentes, desprezada por anos pelos dois ex-dirigentes municipais, mesmo dispondo de condições e elementos para satisfazer obrigações republicanas impostas pela legislação, premidos pelo FNDE para sanearem as omissões e lacunas e mesmo sob o risco de condenações, afastam completamente a possibilidade de considerar a hipótese de boa-fé nessa opção pela perpetuação de ilicitudes que poderia ser facilmente elididas.
57.	Nestas bases, rejeitadas as alegações de defesa e não se podendo reconhecer a boa-fé por parte de qualquer dos implicados nestes autos o TCU pode, desde logo, proferir o julgamento de mérito pela irregularidade das contas, nos termos do §6º do art. 202 do Regimento Interno desta Corte de Contas.
5.	Nessas condições, a Unidade Técnica, em pareceres uniformes, ofereceu a seguinte proposta de encaminhamento (peças 47 a 49) :
5.1. rejeitar as alegações de defesa apresentadas pelo Sr. Elienes Francisca dos Anjos;
5.2. com fundamento nos arts. 1º, inciso I, 16, inciso III, alíneas a e b, 19 e 23, inciso III, da Lei 8.443/1992, e com os arts. 1º, inciso I, 209, inciso III, 210 e 214, inciso III, do Regimento Interno/TCU, julgar irregulares as contas da Sra. Elienes Francisca dos Anjos e do Sr. Ercílio Matias de Andrade e condená-los ao pagamento da quantia abaixo especificada:
PNATE/2004
	DATA
	VALOR (R$) 

	28/4/2004
	2.888,00

	5/6/2004
	2.888,00

	25/6/2004
	2.888,00

	6/8/2004
	2.888,00

	13/9/2004
	2.888,00

	11/10/2004
	2.888,00

	10/11/2004
	2.888,00

	24/12/2004
	2.888,00

	28/12/2004
	2.500,02

	TOTAL (*) 
	25.604,02

                                    PNAE/2004
	DATA
	VALOR (R$) 

	4/8/2004
	4.862,00
774,00

	31/8/2004
	5.610,00
371,52

	10/9/2004
	402,48

	23/9/2004
	5.610,00
774,00

	29/10/2004
	5.610,00
774,00

	26/11/2004
	5.610,00
774,00

	TOTAL (*) 
	31.172,00

5.4. autorizar a cobrança judicial da dívida, caso não atendida a notificação, nos termos do art. 28, inciso II, da Lei 8.443/1992;
5.5. autorizar o pagamento da dívida em até 36 parcelas mensais e consecutivas, se requerido pelo responsável, com base no art. 26 da Lei 8.443/1992 c/c o art. 217 do Regimento Interno/TCU.
6.	O Ministério Público junto a este Tribunal, representado pelo Procurador Júlio Marcelo de Oliveira, discorda, em parte, da proposição da unidade técnica em relação à atribuição da responsabilidade pelo prejuízo ora apurado, com base nos seguintes motivos (peça 39) :
"Em síntese, a [então] Secex-TO propõe a responsabilização do sr. Ercílio Matias de Andrade, solidariamente com a sra. Elienes Francisca dos Anjos, sob o fundamento de que cabia a ele, prefeito sucessor, o dever de prestar contas dos recursos do PNATE e do PNAE, relativos ao exercício 2004, conforme indicaria a jurisprudência do TCU, consolidada na Súmula 230 desta Corte: (...) 
De fato, ao sr. Ercílio cabia o dever de prestar contas. Contudo, não obstante a proposta da unidade técnica de condenação solidária encontrar amparo na mencionada súmula, a jurisprudência atual aponta em sentido diferente, para, no tocante ao débito, responsabilizar individualmente o prefeito responsável pela gestão dos recursos, no caso, a sra. Elienes, com a aplicação de multa ao prefeito sucessor, sr. Ercílio, em face da omissão no dever de prestar contas. Nesse sentido apontam os seguintes enunciados da jurisprudência selecionada do TCU:
Acórdão 665/2016-TCU-Primeira Câmara, de relatoria do Ministro Benjamin Zymler
'Não cabe a atribuição de débito solidário ao prefeito sucessor omisso que, embora obrigado a prestar contas em razão de a vigência do ajuste adentrar o seu mandato, não geriu os recursos do convênio. Nesse caso, cumpre julgar irregulares as contas do prefeito sucessor e aplicar-lhe a multa do art. 58, inciso I, da Lei 8.443/92.'
Acórdão 6402/2015-TCU-Segunda Câmara, de relatoria da Ministra Ana Arraes
'Excluem-se da responsabilidade do prefeito sucessor os débitos relacionados a recursos geridos integralmente por seu antecessor, sem prejuízo da aplicação de multa ao sucessor quando este for omisso em prestar, no prazo devido, as contas referentes aos atos de seu antecessor.'
O seguinte excerto do voto condutor do Acórdão 6402/2015-TCU-Segunda Câmara mostra, inclusive, a mudança do entendimento jurisprudencial consignado na Súmula TCU 230:
'9. Os pareceres, ao defenderem a imputação solidária do débito, invocaram a aplicação da Súmula TCU 230. Contudo, aquele enunciado já não mais retrata o entendimento jurisprudencial majoritário desta Corte. Veja-se, nesse sentido, que se encontra em tramitação anteprojeto de revisão da Súmula 230, objeto do TC Processo 016.899/2010-5. Naqueles autos, o Secretário das Sessões propôs a revogação da súmula por entender que a referida orientação jurisprudencial não mais fornece baliza sobre o julgamento de tomadas de contas especiais que envolvam a responsabilidade de gestores municipais que se sucedem. A Comissão de Jurisprudência, ao analisar a questão, posicionou-se contrariamente à revogação, mas defendeu a alteração daquele enunciado, que passaria a contar com a seguinte redação:
'Compete ao prefeito sucessor apresentar a prestação de contas referente aos recursos federais recebidos por seu antecessor, quando este não o tiver feito e o prazo para adimplemento dessa obrigação vencer no período de gestão do próprio mandatário sucessor, ou, na impossibilidade de fazê-lo, adotar as medidas legais visando ao resguardo do patrimônio público, sob pena de responsabilidade'.
10. Independentemente da deliberação que venha a ser adotada no TC Processo 016.899/2010-5, todos os pareceres nele exarados já demonstram que a Súmula 230 não se mostra aderente à contemporânea jurisprudência deste tribunal, que caminha firme no sentido da exclusão da responsabilidade do prefeito sucessor por débito relacionado a recursos geridos integralmente por seu antecessor, sem prejuízo da aplicação de multa pela omissão no dever de prestar contas.' (destacou-se) 
No caso, o sr. Ercílio não administrou os recursos ora examinados, integralmente geridos pela antecessora, sra. Elienes. Apenas incumbia-lhe prestar contas da gestão. Caberia, portanto, com base na jurisprudência mencionada, julgar-lhe irregulares as contas, nos termos da alínea 'a' do inciso III do art. 16 da Lei 8.443/1992, além da aplicação da multa prevista no inciso I do art. 58, com base no disposto no parágrafo único do art. 19, todos do mesmo diploma legal. Contudo, as irregularidades em exame referem-se à gestão de recursos no exercício de 2004 e o despacho que ordenou a citação responsável somente foi exarado em 3/3/2017 (peça 25) . Decorrido, portanto, o prazo a que se refere o art. 205 do Código Civil, nos termos do Acórdão 1441/2016-TCU-Plenário, verifica-se a prescrição da pretensão punitiva desta Corte, com a consequente impossibilidade de aplicação de multa ao gestor.
A impossibilidade de aplicação de multa, cumpre frisar, não impede que o sr. Ercílio tenha suas contas julgadas irregulares, considerando que o julgamento do processo de contas, cujo destinatário primeiro é o povo, tem por finalidade cientificar a coletividade acerca da conduta do gestor e da utilização dada aos recursos públicos. Diante disso, o Ministério Público de Contas manifesta sua anuência quanto à ocorrência das irregularidades apuradas, divergindo, contudo, quanto à proposta de atribuição de responsabilidade pelo débito ao prefeito sucessor, a qual deve recair unicamente sobre a sra. Elienes Francisca dos Anjos."
7.	Com isso, o Parquet se manifesta, em síntese, por julgar irregulares as contas da Sra. Elienes Francisca dos Anjos, com fundamento nos arts. 16, inciso III, alíneas a, b e c, 19, caput, e 23, III, da Lei 8.443/1992, condenando-a ao pagamento dos valores apurados nesta TCE, bem como, com fundamento no art. 16, inciso III, alínea a, da Lei 8.443/1992, julgar irregulares as contas do sr. Ercílio Matias de Andrade. Também sugere que seja autorizada, desde logo, nos termos do art. 28, II, da Lei 8.443/1992, a cobrança judicial das dívidas, caso não atendida a notificação e que seja dada ciência da deliberação que sobrevier ao Procurador-Chefe da Procuradoria da República no Estado do Piauí, com fundamento no art. 16, § 3º, da Lei 8.443/1992 (peça 39) .
	É o Relatório.

Jaime Araújo Amorim, OAB/PI 8.050.

Procurador Júlio Marcelo de Oliveira.

TOMADA DE CONTAS ESPECIAL. RECURSOS DOS PROGRAMAS NACIONAIS DE APOIO AO TRANSPORTE DO ESCOLAR - PNATE E DE ALIMENTAÇÃO ESCOLAR - PNAE. EXERCÍCIO DE 2004. OMISSÃO NO DEVER DE PRESTAR CONTAS. NÃO DEMONSTRAÇÃO DA BOA E REGULAR APLICAÇão DOS RECURSOS FEDERAIS PERCEBIDOS. PRESCRIÇÃO DA PRETENSÃO PUNITIVA. CONTAS IRREGULARES DA EX-PREFEITA E DO SUCESSOR. DÉBITO À PREFEITA QUE GERIU OS RECURSOS.

TOMADA DE CONTAS ESPECIAL (TCE)

Secretaria do TCU no Estado do Tocantins - Sec/TO.

Em apreciação a Tomada de Contas Especial - TCE instaurada pelo Fundo Nacional de Desenvolvimento da Educação - FNDE contra a Sra. Elienes Francisca dos Anjos, ex-prefeita de Guaribas/PI entre 29/8/2003 a 31/12/2004, em face da omissão no dever de prestar contas dos recursos do Programa Nacional de Apoio ao Transporte do Escolar - PNATE e de irregularidades na prestação de contas do Programa Nacional de Alimentação Escolar - PNAE, ambos referentes ao exercício de 2004.
Para a consecução dos objetivos dos programas, foram repassados ao município de Guaribas/PI recursos federais no montante de R$ 25.604,02, para ser aplicado no PNATE/2004, e de R$ 53.716,60, no âmbito do PNAE/2004, mediante as ordens bancárias relacionadas à peça 1, p. 5 e 7-8.
As transferências dos recursos em causa, na época dos respectivos repasses, eram normatizadas pelas Resoluções a seguir mencionadas, com os seguintes objetivos previstos:
		a) Programa Nacional de Apoio ao Transporte do Escolar - PNATE - Resolução CD/FNDE 18/2004: oferecimento de transporte escolar aos alunos do ensino fundamental público, residentes em área rural, com o objetivo de garantir o acesso à educação;
		b) Programa Nacional de Alimentação Escolar - PNAE - Resolução CD/FNDE 38/2004: aquisição exclusiva de gêneros alimentícios, em caráter complementar, para atendimento dos alunos matriculados em creches, pré-escolas e em escolas do ensino fundamental das redes federal, estadual, do Distrito Federal e municipal, inclusive as indígenas e as localizadas em áreas remanescentes de quilombos e, excepcionalmente, aquelas qualificadas como entidades filantrópicas ou por elas mantidas.
Conforme os mencionados normativos, o prazo previsto para a devida prestação de contas dos recursos do PNATE/2004 encerrou-se em 15/4/2005 e do PNAE/2004, em 28/2/2005.
Neste Tribunal, foi promovida a citação da Sra. Elienes Francisca dos Anjos. Contudo, em instrução que analisou os elementos trazidos pela ex-alcaide, a unidade técnica concluiu pela necessidade de expedir citação ao prefeito sucessor, Sr. Ercílio Matias de Andrade, em caráter solidário com a responsável já citada nos autos, em atendimento ao Enunciado 230 da Súmula de Jurisprudência do TCU, a seguir reproduzido:
 "Compete ao prefeito sucessor apresentar as contas referentes aos recursos federais recebidos por seu antecessor, quando este não o tiver feito ou, na impossibilidade de fazê-lo, adotar as medidas legais visando ao resguardo do patrimônio público com a instauração da competente Tomada de Contas Especial, sob pena de corresponsabilidade."
Também foi promovido ajuste no valor do débito, em consideração às alegações de defesa trazidas pela ex-prefeita, que asseverou dimensionamento equivocado do montante recebido em 2004 à conta do PNAE, que seria composto de R$ 3.870,00 recebidos na conta PNAE Creche e de outros R$ 27.302,00 por meio da conta PNAE Ensino Fundamental.
Com essas conclusões, a então Secex/TO (atual Secretaria do TCU no Estado do Tocantins - Sec/TO) , responsável pela instrução dos autos, promoveu a citação solidária da Sra. Elienes Francisca dos Anjos e do Sr. Ercílio Matias de Andrade pela não comprovação da boa e regular aplicação dos recursos federais recebidos, em razão da omissão no dever de prestar contas no prazo legal e de inércia para elidir vícios e lacunas presentes em documentação de prestação de contas alusivas aos recursos repassados pelo Fundo Nacional de Desenvolvimento da Educação ao município de Guaribas/PI, pelo Pnate/2004 e pelo Pnae/2004, no total de R$ 97.492,00 (valor histórico) .
Devidamente citados, os ex-gestores apresentaram suas defesas às peças 11-12 e 32-33.
A Sra. Elienes Francisca dos Anjos argumentou, em síntese, que: este Tribunal teria emitido parecer prévio pela aprovação das contas referentes ao exercício financeiro de 2004, e, na sequência, a Câmara Municipal de Guaribas teria aprovado as contas do município; houve prescrição de pretensão punitiva, visto que os fatos ocorreram há mais de dez anos; os gastos foram comprovados por documentos, cujas cópias foram acostadas aos autos; o prazo para guarda de documentos foi ultrapassado; e a mora na prestação de contas não macula a relação jurídica havida entre o FNDE e o município.
O Sr. Ercílio Matias de Andrade, prefeito nas gestões 2005-2008 e 2009-2012, em sua defesa, alegou que não geriu os recursos do exercício de 2004, logo não teria responsabilidade por eventual inadimplência, e que tomou as providências judiciais cabíveis visando o ressarcimento do erário (documentos anexados à peça 33, p. 2-10) .
Os argumentos apresentados foram considerados pela unidade técnica incapazes para elidir tanto a irregularidade apontada como a responsabilidade dos ex-prefeitos, motivo pelo qual sugeriu julgar irregulares as contas da Sra. Elienes Francisca dos Anjos e do Sr. Ercílio Matias de Andrade, com a condenação de ambos ao pagamento do débito calculado, sem imposição de multa ante a prescrição da pretensão punitiva, nos moldes do Acórdão 1441/2016-TCU-Plenário (rel. Min. Walton Alencar Rodrigues) .
O Parquet especializado, no entanto, divergiu em relação à atribuição da responsabilidade pelo prejuízo ora apurado, pois entende, com base na jurisprudência mais atual, que o Sr. Ercílio Matias de Andrade não é responsável pelo dano apurado, embora deva ter suas contas julgadas irregulares por não ter prestado contas dos recursos, como prefeito sucessor.
Concordo com os pareceres uniformes da unidade instrutiva e do Ministério Público/TCU em relação ao débito apurado e à responsabilização da ex-prefeita que geriu os recursos, cujos fundamentos incorporo como minhas razões de decidir. No tocante à responsabilidade do prefeito sucessor, manifesto desde já minha anuência ao posicionamento do MP/TCU.
Como visto no relatório precedente, o conjunto probatório constante dos autos não permite afirmar o correto emprego dos recursos públicos na execução das ações relacionadas ao PNATE/2004 e ao PNAE/2004, sobretudo em razão da falta de apresentação de documentação idônea capaz de comprovar os gastos efetuados.
Embora a ex-alcaide tenha recebido, em 2011, notificações do FNDE, para que apresentasse a prestação de contas dos recursos repassados para a execução das ações previstas no PNAE/2004 ou promovesse a devolução desses, apenas em 2013, a responsável encaminhou o Demonstrativo Sintético Anual da Execução Físico-Financeira (datado de março de 2005 e não assinado) , os extratos bancários e cópia de notas fiscais.
A documentação entregue, no entanto, foi considerada insatisfatória, especialmente em razão da falta de assinatura do aludido demonstrativo e da ausência de assinatura no Parecer Conclusivo do Conselho de Alimentação Escolar - CAE e da ausência da ata de apreciação da Prestação de Contas pelo mencionado Conselho, exigidos nos §§ 1º e 2º do art. 18, da Resolução CD/FNDE 38/2004.
A respeito da ausência dessa documentação, importante lembrar que as prestações de contas recebidas pelo FNDE, no âmbito do PNAE, possuem natureza essencialmente declaratória, pois, em consonância com a sistemática e as regras que regulam aquele programa, as ações de fiscalização mais relevantes cabem ao Conselho de Alimentação Escolar - CAE, colegiado incumbido de acompanhar a aplicação dos recursos federais e de receber e emitir parecer conclusivo acerca da aprovação ou não da execução do programa (art. 27, inciso IV, da Resolução CD/FNDE 38/2009) . Logo, o CAE constitui-se em importante instância de controle sobre a correção do uso dos recursos do PNAE.
Dessarte, a ausência do mencionado parecer do CAE impede a comprovação da boa e regular aplicação dos valores federais. Esse é o magistério jurisprudencial desta Corte, conforme os excertos colhidos da ferramenta de pesquisa deste Tribunal Jurisprudência Selecionada:
Acórdão 4811/2016-TCU-Segunda Câmara, Relatora Ministra Ana Arraes
"A ausência do parecer do Conselho de Alimentação Escolar (CAE) , contendo manifestação conclusiva do referido conselho, em documento assinado por seu titular e demais integrantes, impede a comprovação da boa e regular aplicação dos valores federais recebidos à conta do Programa Nacional de Alimentação Escolar."
Acórdão 3688/2014-TCU-Segunda Câmara, de minha Relatoria
"A ausência do parecer do Conselho de Alimentação Escolar (CAE) acerca da prestação de contas impede a comprovação da lisura na gestão dos recursos recebidos à conta do Programa Nacional de Alimentação Escolar (PNAE) ."
É dizer, a invalidade ou ausência do parecer do CAE, documento imprescindível para atestar a lisura da aplicação dos recursos do PNAE, contrasta com a imposição de o gestor demonstrar a boa e regular aplicação dos recursos públicos que lhe foram confiados. 
Quanto ao PNATE/2004, após transcorrido o prazo para a prestação de contas, foram enviados ofícios ao prefeito à época, Sr. Ercílio Matias de Andrade (gestões 2005/2008 e 2009/2012) e ao ex-gestor, Sr. Reginaldo Correia da Silva, eleito para os mandatos 1997/2000 e 2001/2004. Após obtida informação de que a vice-prefeita, Sra. Elienes Francisca dos Anjos, assumiu a gestão entre 29/8/2003 a 31/12/2004, foram-lhe enviadas notificações em 2012 e 2013, mas não houve resposta.
Somente após citação do TCU que a responsável trouxe aos autos os extratos bancários da conta destinatária dos repasses (peça 11, p. 34-35 e peça 12, p. 1-7) , permanecendo ausentes os demais documentos estipulados nos §§ 1º a 3º do art. 10 da Resolução CD/FNDE 18/2004. Desse modo, a ex-prefeita não se desincumbiu do dever de comprovar a correta execução das ações do programa em tela.
A respeito da alegação de que este Tribunal emitiu "Parecer Prévio" a respeito das Contas do Governo do Município de Guaribas/PI, não merece prosperar. Além de não ter sido emitido qualquer parecer prévio pelo TCU, ressalte-se que sequer há previsão regimental para tal. Como bem anotado pela então Secex/TO, a competência do TCU e a submissão jurisdicional da ex-prefeita estão ancoradas na previsão do art. 1º, inciso I e § 1º, e art. 5º, inciso VII, da Lei 8.443/1992.
Por ter recebido recursos federais repassados por força de programas, caberia a ela o dever de demonstrar que usou regularmente os valores que lhe foram confiados. Para esse fim, deveria oferecer elementos capazes de evidenciar a correlação existente entre a movimentação dos recursos na conta corrente e a realização de despesas, bem como a consecução dos objetivos previstos, o que não fez.
Calha acrescentar que compete a esta Corte de Contas julgar as contas de qualquer responsável, pessoa física ou jurídica, que derem causa a perda, extravio ou outra irregularidade de que resulte dano ao Erário (art. 1º, inciso I, da Lei 8.443/1992 c/c art. 71, inciso II, da Constituição Federal/1988) .
Portanto, a responsabilidade da ex-prefeita decorre do fato de ter sido gestora do Município quando os recursos federais foram recebidos.
No que concerne ao alegado longo tempo decorrido, devo de início ressaltar que as ações movidas pelo Estado contra os agentes causadores de danos ao erário são imprescritíveis, nos termos do art. 37, § 5º, da Constituição Federal, segundo o qual:
"§ 5º ¿ A lei estabelecerá os prazos de prescrição para ilícitos praticados por qualquer agente, servidor ou não, que causem prejuízos ao erário, ressalvadas as respectivas ações de ressarcimento.".
Referido entendimento acerca da imprescritibilidade das medidas destinadas ao ressarcimento dos cofres públicos foi ratificado pelo STF em diversos julgados (v.g. RE 608.831/SP¿AgR, 2ª Turma, Rel. Min. Eros Grau, DJe de 26/06/2010; RE 578.428/RS¿AgR, 2ª Turma, Rel. Min. Ayres Britto, DJe de 14/11/2011; AI 712.435/SP¿AgR, 1ª Turma, Rel. Min. Rosa Weber, DJe de 12/04/2012; e decisões monocráticas nos RE 632.512/MG, Rel. Min. Cármen Lúcia, DJe de 14/04/2011; e AI 834.949/SP, Rel. Min. Luiz Fux, DJe de 09/11/2011) .
A propósito, e de vital importância, o entendimento em debate se encontra sumulado nesta Corte de Contas (Enunciado 282 da Súmula de Jurisprudência) :
"As ações de ressarcimento movidas pelo Estado contra os agentes causadores de danos ao erário são imprescritíveis".
Ao revés, ocorreu a prescrição da multa. Com base no Acórdão 1441/2016-TCU-Plenário (rel. Min. Walton Alencar Rodrigues) , referente a incidente de uniformização de jurisprudência, restou assente que a pretensão punitiva do TCU se subordina ao prazo geral de prescrição de dez anos indicado no art. 205 do Código Civil, contado a partir da data da ocorrência da irregularidade sancionada, nos termos do art. 189, inciso I, do Código Civil. Como, no presente caso, o ato que ordenou a citação da responsável é de 2016 e os eventos danosos ocorreram em 2004, incide a prescrição da pretensão punitiva.
Insta asseverar, ainda, quanto à menção feita pela responsável ao art. 21 da Resolução CD/FNDE 38/2004 (com a redação dada pela Resolução CD/FNDE 21/2005) , a respeito do prazo de guarda dos documentos comprobatórios das despesas realizadas na execução de objeto de transferência para os fins do PNAE, que, de acordo com o § 5º do art. 4º da Medida Provisória 2.178-36/2001, a documentação relativa às despesas deveria ser arquivada e mantida em boa guarda pelo prazo de cinco da aprovação da prestação de contas.
Levando-se em conta que não houve prestação de contas, o interregno de cinco anos acima mencionado sequer chegou a se iniciar.
Desse modo, diante da impossibilidade de aferir a boa e regular aplicação dos recursos transferidos na gestão da Sra. Elienes Francisca dos Anjos, cabe imputar a ela a responsabilidade pelo dano.
Passo a seguir a tratar da responsabilidade solidária do Sr. Ercílio Matias de Andrade, prefeito nas gestões 2005-2008 e 2009-2012, pelo débito referente aos recursos geridos em 2004.
Conforme a normatização oriunda do FNDE, a prestação de contas dos recursos do PNATE e do PNAE deveria ocorrer no exercício subsequente ao dos recebimentos das transferências voluntárias. Assim, a preparação e o encaminhamento de ambas as prestações de contas cabiam ao Sr. Ercílio Matias de Andrade.
No entanto, há relatos nos autos de que, com base na alegação de que a antecessora não teria deixado nos arquivos da municipalidade documentação capaz de possibilitar a prestação de contas devida, teria sido impetrada Ação Civil de Improbidade Administrativa, tendo o município de Guaribas/PI como autor, a ex-prefeita Elienes Francisca dos Anjos como ré, e a "omissão quanto à apresentação da prestação de contas do PNAE, Balanço Geral e Balancetes relativos ao exercício 2004" como fatos determinantes para tal iniciativa.
Também há referência a interposição de Representação Criminal junto ao Ministério Público em desfavor da Sra. Elienes Francisca dos Anjos, por deixar de prestar contas, no devido tempo, ao órgão competente, da aplicação de recursos do PNATE/2004 e do PNAE/2004. 
Em razão dessa documentação, assim como de parecer da Procuradoria Federal no FNDE - PROFE, o prefeito sucessor não foi arrolado nos autos no âmbito do órgão concedente.
Neste Tribunal, no entanto, a então Secex/TO apontou deficiências nas providências adotadas pelo ex-prefeito, ante a falhas na Ação de Civil de Improbidade Administrativa (entre elas, não ter impetrado a ação na Justiça Federal, mas no Poder Judiciário do Estado do Piauí) e a demora da Representação Criminal perante o judiciário piauiense, bem como a falta de demonstração de que não teve condições materiais para prestar contas dos recursos geridos por sua antecessora.
Com as vênias por divergir da Unidade Técnica, acolho o parecer do Ministério Público junto ao TCU, no sentido de julgar as contas dos dois ex-prefeitos irregulares, mas condenar apenas a Sra. Elienes Francisca dos Anjos ao ressarcimento pelo dano ao erário.
No caso, como ressaltado pelo Parquet, os recursos ora em análise foram integralmente geridos pela prefeita em 2004, cabendo ao sucessor apenas a prestação das contas. Como o Sr. Ercílio Matias de Andrade não geriu qualquer parcela dos recursos transferidos, mas não se desincumbiu da responsabilidade de prestar contas dos recursos transferidos à municipalidade, deve ter suas contas julgadas irregulares.
Nesse sentido, transcrevo os seguintes enunciados colhidos da ferramenta de pesquisa do TCU "Jurisprudência Selecionada":
Acórdão 2850/2018-TCU-Segunda Câmara (Min. Augusto Nardes) 
Enunciado: "Não cabe a atribuição de débito solidário ao prefeito sucessor omisso que, embora obrigado a prestar contas em razão de a vigência do convênio adentrar o seu mandato, não geriu qualquer parcela dos recursos transferidos. Nesse caso, as contas do prefeito sucessor são julgadas irregulares, com a aplicação da multa prevista no art. 58, inciso I, da Lei 8.443/1992."
Acórdão 665/2016-TCU-Primeira Câmara (Min. Benjamin Zymler) 
Enunciado: "Não cabe a atribuição de débito solidário ao prefeito sucessor omisso que, embora obrigado a prestar contas em razão de a vigência do ajuste adentrar o seu mandato, não geriu os recursos do convênio. Nesse caso, cumpre julgar irregulares as contas do prefeito sucessor e aplicarlhe a multa do art. 58, inciso I, da Lei 8.443/92."
Acórdão 6402/2015-TCU-Segunda Câmara (Min. Ana Arraes) 
Enunciado: "Excluem-se da responsabilidade do prefeito sucessor os débitos relacionados a recursos geridos integralmente por seu antecessor, sem prejuízo da aplicação de multa ao sucessor quando este for omisso em prestar, no prazo devido, as contas referentes aos atos de seu antecessor."
Acórdão 598/2010-TCU-Segunda Câmara (Min. Aroldo Cedraz) 
Voto: "7. No que diz respeito à responsabilidade do [Prefeito sucessor], acompanho a posição do Ministério Público, porquanto está demonstrado nos autos que a movimentação dos recursos e os respectivos pagamentos foram inteiramente realizados na gestão anterior, ou seja, durante o período em que esteve à frente da Prefeitura Municipal o ex-Prefeito. Portanto, neste caso não existe dúvida quanto à responsabilidade pela gestão dos recursos transferidos ao Município, não havendo, pois, que se aplicar ao caso disposto no citado Enunciado 230."
 Decerto, dada a gravidade da irregularidade (omissão no dever de prestar contas) , o caso comportaria a aplicação da sanção pecuniária insculpida no art. 58, inciso I, da Lei Orgânica do TCU. Todavia, resta configurada a prescrição da pretensão punitiva, nos moldes do Acórdão 1441/2016-TCU-Plenário (rel. Min. Walton Alencar Rodrigues) , referente a incidente de uniformização de jurisprudência, pelo qual restou assente que a pretensão punitiva do TCU se subordina ao prazo geral de prescrição de dez anos indicado no art. 205 do Código Civil, contado a partir da data da ocorrência da irregularidade sancionada, nos termos do art. 189, inciso I, do Código Civil.
Tendo transcorrido mais de dez anos da ocorrência do evento danoso (2005) e o ato ordenatório da citação dos responsáveis (praticado em 2017, peça 27) , resta configurada a prescrição da pretensão punitiva.
Em conclusão, ante a ausência de elementos suficientes para comprovar a boa e regular aplicação das verbas transferidas à municipalidade, bem como a insuficiência das argumentações acostadas aos autos pela Sra. Elienes Francisca dos Anjos para afastar sua responsabilização no âmbito destes autos, entendo que as contas da aludida ex-prefeita devem ser julgadas irregulares, com base no art. 16, III, alínea c, da Lei 8.443/1992, com sua condenação ao pagamento do débito apurado nos autos, sem aplicação de multa.
O Sr. Ercílio Matias de Andrade também deve ter suas contas julgadas irregulares, em razão da omissão no dever de prestar contas, com fulcro no art. 16, inciso III, alínea a, da Lei 8.443/1992, sem aplicação de multa, em razão da prescrição da pretensão punitiva.
Por fim, cumpre autorizar, se solicitado, o parcelamento das dívidas e a cobrança judicial, bem como encaminhar cópia do Acórdão que vier a ser proferido à Procuradoria da República no Estado do Piauí, com fundamento no art. 16, § 3º, da Lei 8.443/1992 c/c art. 209, § 7º, do Regimento Interno do TCU.
	Com essas considerações, voto por que seja adotada a deliberação que ora submeto a este Colegiado. 
T.C.U., Sala das Sessões, em 11 de junho de 2019.
MARCOS BEMQUERER COSTA
Relator